【裁判字號】    97,訴,865
【裁判日期】    980409
【裁判案由】    貪污治罪條例等
【裁判全文】
臺灣高雄地方法院刑事判決               97年度訴字第865號
公  訴  人  臺灣高雄地方法院檢察署檢察官
被      告  乙○○
選任辯護人  吳建勛  律師
            陳慧錚  律師
            鄭旭廷  律師
被      告  丁○○
選任辯護人  柳聰賢  律師
上列被告因貪污治罪條例等案件，經檢察官提起公訴（97年度偵
字第7041號），本院判決如下：
    主  文
乙○○共同依據法令從事公務之人員，對於主管之事務直接圖利
，處有期徒刑伍年陸月，褫奪公權肆年。
丁○○非公務員，共同與依據法令從事公務之人員，對於主管之
事務直接圖利，處有期徒刑年陸月，褫奪公權年。
    事  實
一、乙○○自民國90年8 月1 日起，擔任高雄市立樂群國民小學
    （下稱樂群國小）校長，依國民教育法第9 條第1 項規定負
    有綜理校務之職，且對於所掌理樂群國小經管之土地，依國
    民教育法、高雄市市有財產管理自治條例、高雄市教育發展
    基金收支保管及運用自治條例、高雄市立高級中等以下學校
    場所借用管理要點等法令，系從事於公共事務，具有法定職
    務權限之公務員。丁○○則係高雄市前鎮區竹南里第6 、7
    屆之里長。乙○○明知高雄市所有，現委由樂群國小管理，
    坐落在高雄市○鎮區○○段1331號土地（下稱系爭土地），
    若需對外提供民眾作為收費停車場使用，依國民教育法第10
    條第1 項、同法施行細則第12條、高雄市市有財產管理自治
    條例第63條、高雄市教育發展基金收支保管及運用自治條例
    第3 條、高雄市立高級中等以下學校場所借用管理要點第5
    點第4 項、第7 點第1 項及高雄市政府93年7 月12日之高市
    府財四字第0930033997號函等規定，應經校務會議通過，並
    將收取之租金納入高雄市教育發展基金依指定用途支應，且
    應按系爭土地年息百分之五計算租金費率。竟於92年10月間
    在丁○○之提議下，違反上開法令規定，將系爭土地委由丁○○管理提供予民眾停車使用，收費標準係按全日固定停車
    位者，每月繳交新台幣（下同）1000元；上下班時間以外半
    日非固定停車位者，每月為700 元。嗣於93年4 月間因增設
    管理員之故，每月加收停車費用300 元，而未依規定費率收
    足系爭土地之租金，合計短收2,687,975 元，致因此直接圖
    利停車位之使用者。丁○○並指定其配偶翁惠琴等人負責管
    理停車場及收取停車費，再將所收取之停車費，扣除管理員
    薪資、清潔費及修繕費等支出後，交予依法本不得受領停車
    費用之樂群國小家長會，因而直接圖利樂群國小家長會總計
    1,000,219 元，致令高雄市教育發展基金於92年10月20日起
    至96年7 月5 日止因場地出租收益短收3,688,194元。
二、案經法務部調查局高雄市調查處移請臺灣高雄地方法院檢察
    署檢察官偵查起訴。
    理  由
壹、程序方面：
    按被告以外之人，於審判外之陳述，雖不符刑事訴訟法第15
    9 條之1 至159 條之4 規定，而經當事人於審判程序同意作
    為證據，法院審酌該言詞陳述或書面陳述作成時之情況，認
    為適當者，亦得為證據，刑事訴訟法第159 條之5 定有明文
    。考諸本條立法意旨在於傳聞證據未經當事人之反對詰問予
    以核實，原則上先予排除。惟若當事人己放棄反對詰問權，
    於審判程序中表明同意該等傳聞證據可作為證據，基於尊重
    當事人對於傳聞證據之處分權，及辯論資料愈豐富，愈有助
    於真實發見之理念，且強化言詞辯論主義，使訴訟程序得以
    順暢進行，而使傳聞證據亦得例外的認具有證據能力。本件
    被告、辯護人及檢察官對於本判決所引用卷附具有傳聞證據
    性質之證據地位，均已知悉，且未聲明異議或明示反對作為
    證據，甚至表示同意作為證據使用，本院認為並無不適當之
    特別狀況，依前開規定應認有證據能力。
貳、實體方面：
一、乙○○自民國90年8 月1 日起擔任高雄市立樂群國小校長，
    依國民教育法第9 條1 項規定負有綜理校務之職。系爭土地
    係屬高雄市所有，委由樂群國小管理；於96年1 月之申報地
    價為14,500元。系爭土地與樂群國小主要教室廳舍所使用之
    高雄市○鎮區○○段813 號土地，相隔6 米巷道，原係提供
    作為宿舍使用，嗣於91年底許，將其上宿舍拆除，並增建簡
    易球場兩座及圍牆，避免日後被民眾佔用及亂倒廢棄物。迄
    至92年10月間因被告丁○○表示高雄市前鎮區竹南里（下稱
    竹南里）民眾有停車之需求，被告乙○○遂允諾在上學期間
    以外時間或不影響學生使用之區域，開放給樂群國小教職員
    以外之民眾停車使用，並由竹南里里辦公處負責管理。開放
    至96年7 月止，因高雄市政府教育局政風人員對系爭土地使
    用之適法性進行調查，始終止對外開放民眾使用等事實，此
    均為被告坦認無訛，並有地籍圖、土地登記謄本、高雄市政
    府教育局97年5 月8 日之高市教三字第0970017640號函所附
    之函文、簽呈及法務部調查局高雄市調查處（下稱調查處）
    對於被告丁○○所使用之000000 0000 號行動電話進行通訊
    監察之譯文等在卷可稽，堪予認定。
二、系爭土地提供予樂群國小教職員以外民眾停車使用之過程，
    業據被告丁○○於調查處及偵查中陳稱：系爭土地雖劃線供
    作體育用地，我發現學校都沒有在使用，我去跟校長即被告
    乙○○協調是否可以供里民停車使用，但被告乙○○表示系
    爭土地是作為簡易球場之用，所以不能用來停車。後來又因
    為里民一直反應，我又去跟被告乙○○反應，迄至92年10月
    間，被告乙○○基於解決學校附近停車問題，同意只能在下
    課時間開放里民停車，並委託竹南里里辦公處管理等語（詳
    見96年度他字第4797號偵查卷《下稱偵一卷》第59頁及第88
    頁），核與被告乙○○於調查處及偵查中所述：我於92年起
    與竹南里里長丁○○口頭協商，開放系爭土地在下班後給竹
    南里里民停車使用，並沒有在學校的校務會議提出討論等語
    （詳見偵一卷第44頁、第93頁）相符，且據證人即前任樂群
    國小總務主任甲○○（現已退休）於本院審理中證稱：被告
    乙○○並未在校務會議上提議要將系爭土地提供他人使用（
    詳見本院卷第279 頁），足證系爭土地並未經樂群國小校務
    會議討論決議，即由被告乙○○逕自決定委由被告丁○○管
    理，提供予民眾停車使用之事實。雖被告乙○○及其選任辯
    護人提出樂群國小之行政會議、晨會及校務會議均曾討論系
    爭土地開放對外停車使用之問題，並提出會議紀錄欲佐其說
    （詳見本院卷第371 頁至第394 頁）。惟觀諸該等會議紀錄
    ，皆係針對如何依現行法規將系爭土地開放予民眾，亦即研
    擬修改高雄市前鎮區樂群國小活場所租（借）管理須知（下
    稱管理須知）之規定，以因應里民建議開放系爭土地之問題
    ，但因與上位法規即高雄市高級中等以下學校場所借用管要
    點有關借用收費不得連續超過2 天、租借時間須在22時前結
    束、應向交通局申請停車場登記及應指派專人管理等規定牴
    觸，致決議不得依修改管理須知之方式，將系爭土地提供對
    外使用（詳見92年5 月14日校務會議紀錄，本院卷第390 頁
    至第391 頁）。故上開會議紀錄，從未有就系爭土地欲由被
    告丁○○管理，開放予竹南里里民停車等相關事項，提出於
    校務會議討論之事實，故該等證據資料，尚難為被告有利之
    事實認定。
三、系爭土地由被告丁○○管理後，即在其後方舖設面積387 平
    方公尺之水泥地，在原設置之伸縮鐵門上加裝電動遙控器管
    制進出，並在系爭土地a 、b 區即體育場躲避球場兼排球場
    上劃設有僅限半日及假日停車使用之停車格位20格，另於系
    爭土地後方即被告丁○○另行舖設面積387 平方公尺處規畫
    c 、d 、e 等三處停車區域，作為可全日停放之停車格位19
    格；至於系爭土地東側仍劃設有未編號之停車格位11格，提
    供樂群國小教職員於上班時間使用。嗣因伸縮鐵門遙控器被
    複製，以致停車民眾暴增，始於93年4 月間由被告丁○○聘
    僱管理員丙○○，於每日下班時間起至夜間10時許管制人車
    進出等情，業據被告丁○○陳明甚詳，且經本院會同兩造及
    地政機關人員前往勘驗，並製有勘驗筆錄1 份、照片12幀、
    複丈成果圖4 份附卷可憑（詳見本院卷第65頁至第81頁；另
    各停車區域位置、編號、停車格數等亦詳如複丈成果圖所示
    ）。
四、至於民眾如何使用系爭土地？業據證人蘇進居於調查處證陳
    ：約在92年10、11月間被告丁○○向樂群國小爭取簡易球場
    供里民停車，並向里民宣佈有需要時到竹南里里辦公室登記
    ，被告丁○○表示沒有劃停車格的每月收取停車費700 元，
    但只能停夜間，有劃停車格的每月收取停車費1,000 元，可
    停全天，並須以300 元購買遙控器，我將YO-7537 號車停放
    在有劃停車格的位置，嗣後因換車的關係，改停放ZX-8871
    號自用小客車；另在不詳時間，被告丁○○表示停車場要聘
    請管理人員加強管理，每月要增加停車費用300 元，我於92
    年間即將車停放在該球場迄至96年6 月底止等語（參閱偵一
    卷第134 頁至第135 頁），核與證人汪約翰、李蔡美華於調
    查處證陳之詞相同；至於停車費用大多均交由被告丁○○之
    配偶翁琴惠受領，復經證人汪約翰、林金章及李蔡美華證述
    明確（詳偵一卷第140 頁至第141 頁、第148 頁至第149 頁
    、第155 頁至第166 頁）；又系爭土地於92年10月間起至96
    年6 月底止受領之款項共計1,339,400 元，復有民眾停放車
    輛情形一覽表1 份及繳交紀錄表（即起訴書證據清單編號12
    之停車場帳冊）存卷足參，足見民眾欲使用系爭土地供停車
    使用，須支付金額始得停放，且系爭土地因使用收益獲有1,
    339,400 元之事實至明。
五、按國民小學與國民中學設校務會議，議決校務重大事項，由
    校長召集主持，校務會議以校長、全體專任教師或教師代表
    、家長會代表、職工代表組成之，其成員比例由設立學校之
    各級主管教育行政機關定之；又國民教育法第10條第1 項所
    定校務重大事項，其內容包括：校務發展計畫、學校各種重
    要章則、依法令規定應經校務會議議決之事項及校長交議事
    項等，國民教育法第10條第1 項及同法施行細則第12條分別
    定有明文。又借用高雄市中等以下學校場所者，借用者應繳
    納之場所借用費用由學校比照高雄市政府訂定之租金率收取
    ；場所借用收入應納入學校教育發展基金運用；前項收入用
    於支付水電費、場地清潔、加班費、改善校舍、校園環境、
    購置教學設備等相關支出，高雄市立高級中等以下學校場所
    借用管理要點第5 點第4 項及第7 點定有明文。而利用公有
    土地設置停車場者，除法令另有規定或政府機關使用經高雄
    市政府同意者外，應計收使用費。前項使用費應比照租金標
    準並依法繳庫，至於高雄市市有土地租金率一律按申報地價
    年息百分之五計收，高雄市市有財產管理自治條例第63條2
    項亦有明文，此外復有高雄市政府93年7 月12日之高市府財
    四字第0930033997號函附卷供佐（詳96年聲搜字第21號偵查
    卷第20頁）。而高雄市中等以下學校場所之借用須經由校務
    會議通過，陳報教育局轉高雄市政府同意學校校地停車空間
    開放為停車場，層轉交通局申請停車場登記證，由交通局會
    同都市發展局、警察局及停車管理中心至學校會勘，經核僅
    為停車場使用之校地，其停車費率依高雄市市有土地租金率
    計收規定估算租金後依政府採購法之規定上網招標，決標後
    依學校所申請核發之停車場登記證之標準收費。經委外經營
    之學校停車場，得標廠商依約繳納價金後納入學校教育發展
    基金，並依高雄市教育發展基金收支保管及運用自治條例規
    定辦理。支用範圍為充實學校例行性支付，採專款專用控管
    ，復有高雄市政府教育局98年2 月10日之高市教三字第0980
    0046 36 號函在卷可稽。是依上開法規及函示，足見通常學
    校管理之校地如對外提供民眾停車使用，首先須經校務會議
    通過，並陳報地方政府教育局會同目的事業主管機關核准，
    再依供停車使用之校地面積，按申報地價年息百分之五估算
    租金後，依政府採購法規定上網招標，由得標廠商依約繳納
    價金後交由學校教育發展基金，按法定用途專款專用之事實
    ，灼然甚明。
六、被告乙○○及其選任辯護人固辯稱：系爭土地因與高雄市中
    等以下學校場所借用管理要點不符，且因附近巷道狹窄僅存
    一部車輛可以通過，每逢上下課時間，人車爭道情形影響學
    童交通安全，經被告丁○○提議後，為使學校資源與社區共
    享，同時解決巷道雙邊停車問題，始同意以不收費方式，於
    非上班時段將系爭土地提供民眾使用，由於系爭土地係以不
    收費方式提供民眾使用，故並無上開規定之適用云云。惟查
    ：
(一)、系爭土地自92年10月開始提供民眾停車使用之初，停車使用
    者即須按全日或半日停放，給付1,000 元或700 元不等之金
    額予被告丁○○或其指定之人，已如前述。又若未經向被告
    丁○○登記繳費而入內停放之車輛，則以竹南里里長辦公室
    名義發送通知單，通知應於辦理停車場登記者，始得入內停
    放未經登記的車輛則不得停放，業據證人丙○○於本院審理
    中到庭證陳屬實（詳本院卷第320 頁）；又登記停車使用者
    ，均係依前開使用狀況繳交費用等情，此有勸導通知單（詳
    偵一卷第126 頁）及起訴書編號12之停車場帳冊供佐。足證
    被告乙○○所辯系爭土地係無償提供云云，自難謂與卷證相
    符。雖被告丁○○附和其詞，並提供協議書1 份欲佐其說。
    然被告丁○○所為收費之行為，顯然與其附和係無償提供民
    眾使用之詞顯然有別，況卷附之協議書雖簽署日期為92年10
    月20日，但簽署者均為涉案之被告，是其真實性如何，足滋
    疑義。該紙協議書雖有樂群國小總務主任蔡進元職章，但蔡
    進元係於時任總務主任之證人甲○○退休後始派赴樂群國小
    任職，業據證人甲○○證陳屬實（詳見本院卷第276 頁），
    顯見被告間於92年10月之協議情形如何，蔡進元並未任職樂
    群國小總務主任而難以證明甚至出具該紙協議書至明。再旁
    徵被告乙○○於偵查中供陳：93年3 月我知道被告丁○○有
    收費，並表示要以捐款名義捐錢給學校的家長會，我沒有意
    見等詞（詳見偵一卷第93頁及本院卷第370 頁備忘錄），顯
    見被告乙○○對於系爭土地由被告丁○○管理之初，即已獲
    悉使用停車者須繳費之事實，從而其所辯系爭土地提供予被
    告丁○○管理時係約定無償使用云云，顯與事證未符，難謂
    可採。
(二)、其次樂群國小縱有週邊巷道狹窄，停車者佔據巷道僅存一部
    車輛可以通過，每逢上下課時間，人車爭道影響學童交通安
    全之情形，惟其解決之方式本有多端，其實體正當性仍須通
    盤考量其實效性及可行性，尚難僅以目的之正當性而忽視程
    序上、方式上之正確性、適法性及妥當性。故被告及其選任
    辯護人僅以正當性之理由欲排除前開法規之適用，即有未洽
    。換言之，倘其所辯為可採，則高雄市高中以下各級學校若
    有上開顧慮之情形，皆以提供校地供他人管理對外停車，勢
    必使前開規定遭架空，毫無適用之餘地，自難認為事理之平
    ，亦可見一斑。因此系爭土地對外使用，應適用前揭五所示
    之規定，倘若無法依上開規定供停車場使用，即不得以改善
    交通之理由，變更系爭土地原來之使用方式，甚為顯然。
(三)、被告乙○○聲請本院傳喚證人即樂群國小前後任總務主任甲○○及戊○○到庭欲佐其說，然上開證人甲○○謂其並未參
    與校務會議，且無討論系爭土地挪為停車場使用事宜；證人
    戊○○則謂：對於系爭土地提供民眾停車之事，已不復記憶
    等語，從而上開證人所述自難為有利於被告事實之認定，併
    此敘明。
七、停放車輛在系爭土地之上之使用者所繳交之費用性質，究屬
    停車位使用之對價或屬附負擔之贈與一節？繼查，系爭土地
    設置遙控電動伸縮鐵門及管理員管制進出，客觀上即可認欲
    進入停車使用者須具備一定之條件者，始得入內停車。且系
    爭土地本屬全體高雄市民所有，其使用收益須視是否合乎公
    益之目的，是否符合公法上之法律關係而定，尚難以民法係
    規範私人間之贈與授益性質之私經濟法律關係可得比擬，倘
    公有土地得贈與予少數特定人使用收益，並以上揭方式排除
    多數公眾可為相同之利用，實與應供公益目的使用之性質迥
    然有別，故附負擔之贈與一說即有疑義。雖被告丁○○辯稱
    係將款項捐贈予樂群國小家長委員會，並非停車位之使用對
    價云云。惟對於捐贈之對象及目的，停車位之使用者除證陳
    停車費要給學校使用外（詳偵一卷第135 頁蘇進居之證詞）
    ，尚有捐助竹南里辦公處作為里內福利金之用（詳偵一卷第
    147 頁、154 頁）、亦有不清楚者（詳偵一卷第141 頁汪約
    翰及第149 頁林金章之證詞）、亦有當成貧童營養午餐費用
    者（詳偵一卷第156 頁及本院卷第320 頁丙○○證詞）。倘
    捐贈之說可成立，豈有捐贈者對於捐助及受贈之對象，捐助
    之用途等莫衷一是；尤有甚者，更連是否有捐贈之事均不知
    情。參諸捐贈者本應考量自身能力，受贈需求等具體情形，
    妥為決定捐贈之數額，何有給付之數額係視停車位使用係按
    全日或半日使用，均為1,000 元及700 元之額度，而毫無參
    差之理，足見停車費用之性質自難認係以捐贈家長會為負擔
    之條件自明。系爭土地既須具繳交費用之資格者始得停放，
    且繳交之費率係按停車之時間而有所差異，再加上其出入口
    復有進出管制，未依規定登記繳費者，將受勸導通知切莫停
    放或甚至禁止入內停放等情，彰顯費用之繳交與停車位之使
    用間具有對價關係至明。
八、被告乙○○將系爭土地委由被告丁○○管理支配，提供予他
    人停車使用，並收取停車費用，是否違反法令，而有圖私人
    之不法利益，因而獲得利益？縷析本院判斷理由如下：
(一)、被告乙○○係樂群國小校長，負有綜理校務之責，對於系爭
    土地之管理使用，自屬其主管或監督之事務。而系爭土地應
    經由校務會議通過始得進一步申請提供停車使用，參諸其於
    本院審理時陳稱：為解決停車問題，本校相關會議有經過充
    分討論，後來認為無法依照交通局規定申請停車登記證，才
    在不影響教學的情況下開放民眾停車之語（詳見本院卷第26
    3 頁至第264 頁），及其所提出之上開會議紀錄等證，可見
    其對於前揭法令規定之內容，職務上應如何掌理執行系爭土
    地之使用，瞭若指掌。惟其猶視旨揭法令於罔顧，逕自以己
    意決定，違背法令將系爭土地委由被告丁○○支配管理，提
    供民眾停車收費使用之情。
(二)、本案圖利之對象為何？敘之如下：
、停車費收受後，應將之納入高雄市教育發展基金，按規定之
    用途專款專用，業如前述。被告丁○○辯稱係將費用交予樂
    群國小家長會使用，惟究否屬實，已難查考，況公訴人亦認
    同其辯詞為真，本院爰依當事人此共識，援為認定事實之基
    礎。然停車費有無逐月核實交予樂群國小家長會乙節，參諸
    證人即實際擔任92年9 月至93年8 月家長會長之證人潘姿秀
    於調查處證陳：收入明細表是近日被告丁○○胞妹黃昭燕拿
    到我家，表示要整理家長會收支資料送給學校，請我在收款
    人欄上蓋用「余華郁」印章，至於明細表所載金額是否正確
    ，要核對家長會帳簿才清楚等詞（詳偵一卷第40頁96 年7月
    20日筆錄）；及93年9 月至94年8 月期間擔任家長會長之證
    人劉敦寶於調查處證陳：收入明細表係何時所製作，我並不
    清楚等語（詳見偵一卷第36頁），顯見卷附之收入明細表並
    非逐月繳交簽收之事實。再參諸被告丁○○於調查處及本院
    準備程序供稱：停車民眾每月繳1,300 元，平均約40個車位
    ，因此每個月收入約5 、6 萬元，支出項目計有管理員薪資
    16,000元，支付我的助理蔡翠萍清潔費5,000 元，每月扣除
    管理員薪資、清潔費、修繕費等後，約剩3 萬餘元交給樂群
    國小家長會幹事等語，被告丁○○係停車場之實際管理者，
    且於94年9 月起至96年6 月仍擔任樂群國小家長會長，其供
    述對於停車費受領及支付之情節，及卷附收入明細表每月繳
    交家長會費均約2 萬餘元（參閱偵一卷第51頁至第54頁及本
    院卷第42頁）之記載，及繳款紀錄表停車者係按全日停車者
    繳費1,000 元，半月停車者繳費700 元均有所不符。甚且於
    被告丁○○擔任家長會長期間所受領之停車費，竟均未按月
    納入樂群國小家長會所開立之土地銀行前鎮分行0000000000
    00號聯名帳戶內，此觀諸卷附之存摺影本交易明細即明（詳
    偵一卷第69頁至第70頁）；旁徵被告乙○○於本院準備程序
    中所陳：我於90年8 月1 日任職樂群國小校長迄今沒有上級
    機關抽檢及監理家長會的財務情形等詞（參閱本院卷第43
    頁），及被告丁○○所述：我擔任家長會長期間，並沒有主
    管機關人員正式前來稽核等語（參閱本院卷第352 頁至第
    353 頁），顯見系爭土地所收取之停車費納入家長會之數額
    、帳目之明細、交付之時間皆屬渾沌不明。況以家長會經費
    支出之情形除直接供樂群國小使用之外，竟包含告別式、喜
    幛、聚餐、婦女節慶、里長候選人辦事處成立、他校校長就
    任及畢業典禮等，與高雄市教育發展基金所定應用以支付水
    電費、場地清潔、加班費、改善校舍、校園環境、購置教學
    設備等相關支出，毫無關連，彰顯樂群國小家長會收取之停
    車費，有無依規定全然投入支援樂群國小教學使用，已非無
    疑。樂群國小家長會經費收支使用狀況並未曾受教育主管機
    關監理，且帳目不清，並有未依教學用途支出等情形，客觀
    上顯足認原始收取之停車費已因違背法令，致經費之收支管
    理人、支出用途及監理、審計等事項，難以落實法規之精神
    ，而與公益目的相違之事實。
、其次，系爭土地依前揭規定，對外收費停車使用應按申報地
    價年息百分之五計算租金，則依其使用面積共1,515 平方公
    尺（詳見本院卷第78頁複丈成果圖），按申報地價14,500元
    ，乘以租用期間共3 年8 月（即92年11月至96年6 月止）計
    算，合計應收之租金為4,027,375 元（計算式：1,515 ×
    14,500×0.05×3 ＝3,295,125 元；1,515 ×14,500×0.05
    ×8/12＝732,250 元《個位數採四捨五入計算》3,295,125
    元＋732,250 元＝4,027,375 元），再以此計算其平均每月
    應收之費用則為91,531元（計算式為4,027,375 元÷44月＝
    91,531元《個位數採四捨五入計算》）。惟系爭土地實收之
    停車費僅1,339,400 元，短缺達2,687,975 元（計算式
    4,027,375 元－1,339,400 元＝2,687,975 元），每月實收
    之停車費亦不足61,090元（計算式1,339,400 元÷44月＝
    30,441元（個位數採四捨五入計算）；91,531元－30,441元
    ＝61,090元），有關應收費率之計算方式，觀諸卷附高雄市
    立建國國小停車場管理規則及證人即高雄市政府教育局科長
    己○○於本院審理中之證述即明（參閱本院卷第199 頁至第
    254 頁、第269 頁至第271 頁）。被告乙○○及丁○○擅自
    將系爭土地提供為停車場收取停車費用，且使停車位使用人
    無須依規定費率繳交租金，而得以遠低於法令規定之費率按
    全日1,000 元，半日700 元或全日1,300 元、半日1,000 元
    之費用，即可享有停車使用之利益，致高雄市教育發展基金
    合計短收2,687,975 元，每月不足61,090元，足見停車位使
    用者繳納不足之停車費，與高雄市教育發展基金短收之租金
    間，顯然欠缺適法之權源，顯見渠等確有圖停車位之使用者
    上開之不法利益甚明。又公訴人認高雄市教育發展基金依法
    應收數額短收4,207,567 元云云，惟查，系爭土地提供停車
    使用之總面積為1,515 平方公尺，並非土地登記謄本所載之
    1,565 平方公尺，公訴人並未按實際測量面積計算已有未合
    。其次樂群國小出租場所之收入，本應用以支付場地清潔費
    及加班費等項目，高雄市立高級中等以下學校場所借用管理
    要點第7 點第2 項定有明文，公訴意旨漏未扣除被告丁○○
    支付之管理員薪資及清潔維護費用，亦有未合，基上所述，
    本院認高雄市教育發展基金短收之金額應以0000000 元計算
    （計算式1,339,400 元－1,000,219 元＝339,181 元；
    4,027,375 元－339,181 元＝3,688,194 元）較為正確合理
    ，併此敘明。
、樂群國小家長會係依高雄市立私立各級學校學生家長會設置
    自治條例規定設置，選任會長一人代表家長會行使職權，並
    擔任家長會主席，家長會之財務來源主要於每學期收取一次
    ，收取之家長會費應由會長及幹事等二人共同具名，設立專
    戶存儲，收支應設立專帳處理，此觀諸高雄市立私立各級學
    校家長會設置自治條例第18條、第19條、第24條及第26條至
    明。足認樂群國小家長會之性質，與設有代表人或管理人者
    ，有一定之名稱及事務所或營業所，並有一定之目的及獨立
    之財產之非法人之團體相同（民事訴訟法第40條第3 項及最
    高法院85年台上字第41號判決參照），法律上仍具有權利主
    體之資格，從而被告乙○○之選任辯護人辯稱家長會應屬樂
    群國小的內部單位云云，自有誤會。再者家長會成立之宗旨
    ，係為使高雄市公私立各級學校與學生家長密切聯繫，並妥
    善運用社會資源，共謀學校之充實發展始設立，此觀諸同自
    治條例第1 條至明。家長會之組織係屬非法人團體，雖依上
    開規定具有些許之公益性質，但因其收入來源、支出、用途
    及監理等機制，均乏由專責機關或人員掌理，且無相關法規
    得以依循，就此而論，顯難認具有國庫之性質，從而自難單
    就其公益性一隅，即認家長會得認與國庫之法律位階同視，
    應予指明。系爭土地收取之停車費（即租金），本不應納入
    樂群國小家長會之經費來源，惟竟因被告乙○○前揭違背法
    令之行為，而得受領被告丁○○交付之停車費達1,000,219
    元之利益，足證樂群國小家長會亦應認屬受圖利之對象。
(三)、被告乙○○負有綜理樂群國小職務，經管系爭土地之使用收
    益，對於系爭土地之管理、利用，本應恪遵法令，依法行政
    ，對於明顯牴觸法規之事項，自不得藉公益目的為由，置前
    開五、所列之強制法規於恁顧，惟其既明知系爭土地若欲開
    放供民眾停車使用之法規，竟在被告丁○○提議下，任由己
    意決定委由被告丁○○管理，致使原本未經校務會議通過，
    不得提供民眾作為停車使用之系爭土地，淪為附近民眾停車
    之用，使樂群國小學童在學期間，無法充分享有系爭土地所
    能提供之活動區域；亦即本應供學童使用之系爭土地，在未
    經校務會議通過之下，自非可挪為一般民眾停車之用。再者
    ，本應透過正常程序招商經營之程序，亦因被告間之約定，
    而得以規避，並因此樂群國小難以依約監督廠商之管理行為
    。又租金之收益，本應如數納入高雄市教育發展基金，支應
    前述指定用途，且依高雄市教育發展基金收支保管及運用自
    治條例第5 條規定（詳本院卷第89頁）之法規編製、執行、
    決算及監督。而本案被告丁○○使用收益系爭土地獲取之停
    車費，卻在帳目不清，數額不明及用途不符之情形下，交由
    不應獲取受領系爭土地收益之樂群國小家長會，且迄今仍未
    受有監督等情，顯然圖取樂群國小家長會得以不法獲取佔有
    支配系爭土地停車費之利益。又系爭土地之租金，本有法定
    之計算費率，業如前述，被告乙○○明知此情，猶任令被告
    丁○○以明顯低於法定費率之租金，出租系爭土地予有停車
    需求之證人蘇進居、汪約翰、林金章及李蔡美華等多人，致
    渠等獲有繳納不足法定數額之停車費利益，使高雄市教育發
    展基金受短收不足租金數額之損害，由此觀之，停車位使用
    者所受之利益，自難謂有法律上之權源至明。
(四)、被告丁○○之選任辯護人固以貪污治罪條例圖利罪之構成要
    件中，所謂「法令」，依其立法理由係指法律、法律授權之
    法規命令、職權命令、自治條例、自治規則、委辦規則，不
    包括僅具有內部效力之行政規則；且若被告丁○○係屬被圖
    利之對象，因與被告乙○○居於對立之對向關係，行為縱有
    合致，並獲有不法之利益，惟因與身分犯各有目的，只能就
    各該行為負責，尚難以圖利罪之共犯論擬云云。然按系爭土
    地部分長期出租予民眾全日停車使用，涉及樂群國小學童活
    動空間之減縮，依國民教育法第10條第1 項及同法施行細則
    第12條規定，自屬應經校務會議議決之事項，被告乙○○違
    反旨揭法律，自難認其位階僅屬行政規則。其次有關停車費
    收取權人及費率之計算，應依高雄市市有財產管理自治條例
    第63條第2 項授權之租金標準給付並依法繳庫，是就法律授
    權位階而論，高雄市政府93年7 月12日之高市府財四字第
    0930033997號函發布之租金標準，及高雄市立高級中等以下
    學校場所借用管理要點，具有自治規則之位階至明（地方制
    度法第25條參照）。又本案系爭土地違背法令出租民眾使用
    收取費用之事實，除被告丁○○受有不法利益外，樂群國小
    家長會及停車位之使用者皆有獲取不法利益，俱如前述，從
    而被告丁○○及其選任辯護人以所違背之法令係屬行政規則
    ，及被告丁○○係唯一被圖利之對象云云，自有未合，難予
    遽採。
九、綜上所述，本案事證明確，被告乙○○及丁○○犯行均堪予
    認定。
、論罪科刑：
一、新舊法比較：按被告乙○○、丁○○行為後，刑法於94年2
    月2 日修正公布，並於95年7 月1 日施行。而按行為後法律
    有變更者，適用行為時之法律，但行為後之法律有利於行為
    人者，適用最有利於行為人之法律，修正後刑法第2 條第1
    項定有明文。此條規定係規範行為後法律變更所生新舊法律
    比較適用之準據法，本身尚無新舊法比較之問題，於新法施
    行後，應一律適用修正後刑法第2 條第1 項之規定，為「從
    舊從輕」之比較；再貪污治罪條例亦曾於95年間修正，職是
    ，本件自應就被告行為前、後相關法律有修正者，依前揭規
    定加以比較適用。經查：
(一)、公務員定義：修正前刑法第10條第2 項規定：「稱公務員者
    ，謂依法令從事於公務之人員」，修正後第10條第2 項第1
    款規定：「稱公務員者，謂下列人員：一、依法令服務於國
    家、地方自治團體所屬機關而具有法定職務權限，以及其他
    依法令從事於公共事務，而具有法定職務權限者。」；嗣於
    95年5 月30 日 修正公布（自95年7 月1 日施行）之貪污治
    罪條例第2 條亦配合上開刑法公務員定義之修正，將「依據
    法令從事公務之人員，犯本條例之罪者，依本條例處斷；其
    受公務機關委託承辦公務之人，犯本條例之罪者，亦同」，
    修正為：「公務員犯本條例之罪者，依本條例處斷」。本件
    不問修法前後，被告乙○○均係依據法令服務於地方自治團
    體所屬機關而具有法定職務權限之公務人員，修正後刑法第
    10第2 項有關公務員之定義，經比較後結果並無利與不利，
    即應適用修正前刑法第10條第2 項及貪污治罪條例第2 條前
    段之規定。
(二)、另按修正後刑法第28條關於成立共同正犯之標準，將原來共
    同正犯之共同「實施」犯罪，改為共同「實行」犯罪，剔除
    完全未參與犯罪相關行為之「實行」的「陰謀共同正犯」及
    「預備共同正犯」，而本案被告之犯行非屬陰謀、預備共同
    正犯，不論依修正前刑法第28條之規定，抑或修正後刑法第
    28條之規定，均構成共同正犯，比較結果並無利與不利，是
    依刑法第2 條規定，應依修正前刑法第28條論之。
(三)、繼按修正前刑法第31條第1 項因身分或其他特定關係成立之
    罪，其共同實施或教唆幫助者，雖無特定關係，仍以共犯論
    。同條項於修正後規定，因身分或其他特定關係成立之罪，
    其共同實行、教唆或幫助者，雖無特定關係，仍以正犯或共
    犯論，但得減輕其刑。本案被告丁○○並未具有公務員之身
    分關係，其與具有身分關係之被告乙○○共犯公務員圖利罪
    ，修正後之刑法增列得減輕其刑之規定，較有利於被告丁○○，故應適用修正後之刑法第31條第2項規定。
(四)、有關褫奪公權之規定，修正前刑法第37條第2 項規定：「宣
    告6 月以上有期徒刑，依犯罪之性質認為有褫奪公權之必要
    者，宣告1 年以上10年以下褫奪公權」，修正後同條項則規
    定：「宣告1 年以上有期徒刑，依犯罪之性質認為有褫奪公
    權之必要者，宣告1 年以上10年以下褫奪公權」，經比較修
    法前後結果，修正後之刑法第37條第2 項，將裁量宣告褫奪
    公權之有期徒刑宣告刑下限，由6 月提高為1 年。是本件以
    修正後刑法之規定，較有利於被告。
(五)、綜上，本件經綜合比較新、舊刑法之適用結果，本件應依修
    正後刑法第2 條第1 項前段規定，整體適用修正後刑法之規
    定論罪科刑，較有利於被告。
二、次按貪污治罪條例第6 條第1 項第4 款之圖利罪，其圖利行
    為之態樣，有直接圖利與間接圖利之別，前者指行為人所為
    之行為，直接使自己或第三人獲得利益，後者指除行為人所
    為之行為外，尚須再透過他人之行為，間接使自己或第三人
    獲得利益而言（最高法院95年度台上字第521 號判決意旨參
    照）。被告乙○○為樂群國小校長，平日負有綜理校務之責
    ，對所管理之系爭土地未經校務會議通過，本不得供作停車
    場使用，竟因與被告丁○○共同謀議，違背法令將之變更為
    停車場使用，而委由被告丁○○管理收費事宜，被告丁○○
    於占有使用期間，未依法定系爭土地之費率出租停車位，因
    而於上開期間內直接圖停車使用者共計2,687,975 元；其進
    而違背應將收取之停車費用交予高雄市教育發展基金之法令
    ，將之交由並無收取權之樂群國小家長會，直接圖利總計
    1,000,219 元。故核被告乙○○所為，係犯貪污治罪條例第
    6 條第1 項第4 款之公務員對於主管事務，明知違背法令，
    直接圖私人（即停車位使用者及樂群國小家長會）之不法利
    益，因而獲得利益之圖利罪。被告丁○○雖非公務員，然基
    於與具公務員身分之被告乙○○之意思聯絡，管理系爭土地
    作為停車場對外收費使用，因而直接圖停車位使用者及樂群
    國小家長會之不法利益，共犯對於主管之事務直接圖利罪，
    核亦係犯貪污治罪條例第6 條第1 項第4 款之非公務員而與
    公務員共犯公務員圖利罪，依刑法第31條第1 項規定，應仍
    以正犯論，而依貪污治罪條例第3 條之規定處斷。被告就上
    開犯行間，有犯意聯絡及行為分擔，皆為共同正犯。公訴人
    雖未對於被告共同圖利停車位使用者合計2,687,975 元之犯
    罪事實提起公訴，惟此部分事實，核與公訴意旨認渠等圖利
    樂群國小家長會1,000,219 元之犯罪事實間，具有實質上一
    罪關係，本院自得併予審究。被告丁○○非公務員，與具有
    公務員身分之被告乙○○同為前揭圖利犯行，依刑法第31
    條第1 項之規定以正犯論，並依同條項但書之規定再減輕其
    刑。爰審酌被告乙○○身為樂群國小校長，本應恪遵法令，
    克盡善良管理人之職責，忠於職務妥善管理系爭土地之使用
    收益，期使該校學童得以充分運用系爭土地提供之利益，增
    進教學功效，竟一意孤行，漠視樂群國小學童權益，違背法
    令將系爭土地提供予被告丁○○管理支配，致樂群國小得以
    使用之校地範圍縮小，而使停車位之使用者及該校家長會獲
    有不法之利益，其犯罪所生之危害非輕。被告乙○○甚至未
    顧慮應有利益迴避之規範，仍偶有與被告丁○○邀宴之事實
    ，此觀諸卷附之通訊監察譯文自明（詳偵一卷第19頁、第32
    頁），所為殊不足取；被告丁○○未慮及樂群國小學童受教
    育之權益，逕依與被告乙○○間之約定管理系爭土地，而直
    接圖利停車位使用者及樂群國小家長會，致前開法規之強制
    規定無法落實，其實際經手及管理之款項難以稽核，及渠等
    均於犯罪後飾詞圖卸，未見悔意，不法圖利之金額非微等一
    切情狀，各量處如主文所示之刑，並依貪污治罪條例第17條
    規定分別宣告褫奪公權如主文所示，藉資懲儆。
三、又貪污治罪條例第6 條第1 項第4 款所謂之圖利，係指圖取
    財產上之有形利益或非財產上之無形利益而言。而同條例第
    10條之「所得財物」，則指因犯該條例第4 條至第6 條之罪
    ，實際上所取得之財物而言。二者法律上之涵意及其範圍，
    尚屬有別。因之，縱有圖利之犯行，如未能證明其實際上已
    取得具體之財物者，仍無適用該條規定諭知追繳沒收之餘地
    （最高法院89年台上字第1098號判決參照）。雖被告乙○○
    、丁○○共同圖得停車位使用者及家長會不法利益，惟卷內
    既乏證據資料，得證明渠等實際上已獲取該不法利益或轉換
    之財物，參諸旨揭說明，自無依貪污治罪條例第10條規定為
    沒收、追徵或抵償之諭知，併此敘明。
四、公訴意旨另謂：被告丁○○整地並私自架設鐵門管制進出，
    將系爭土地竊佔入已，以供其私人管領使用之收費停車場，
    對外出租收費牟利，涉犯刑法第320 條第2 項之竊佔罪等語
    。末查，系爭土地上之鐵門，係樂群國小所設立，此有高雄
    市樂群國小宿舍區填土水泥地球場圍牆整修經費需求表在卷
    可稽（詳見本院卷第26頁），足證公訴人認被告丁○○私自
    架設鐵門云云，即有所誤。其次被告丁○○係在商得被告乙○○同意下，始占有使用系爭土地供為停車之用，而系爭土
    地本屬被告乙○○主管之事務，故被告丁○○在主管事務者
    即校長乙○○之同意下，使用系爭土地，自難認有私下擅自
    佔用之不法手段，故公訴人認其此部分尚涉及竊佔罪，即有
    未洽，惟公訴人既認此部分犯罪事實，與前開起訴論罪之圖
    利罪犯罪事實間，具有一行為觸犯數罪名之裁判上一罪關係
    ，故不另為無罪之諭知，併此敘明。
據上論結，應依刑事訴訟法第299 條第1 項前段、貪污治罪條例
第2 條、第3 條、第6 條第1 項第4 款、第17條、刑法第2 條第
1 項但書、第11條、第28條、第31條第1 項，判決如主文。
本案經檢察官李茂增到庭執行職務。
中    華    民    國    98    年    4     月    9     日
                  刑事第十九庭審判長法官  李代昌
                                  法  官  溫文昌
                                  法  官  吳芝瑛
如不服本判決，應於收受本判決後10日內向本院提出上訴書狀院
，並應敘述具體理由。其未敘述上訴理由者，應於上訴期間屆滿
後20日向本院補提理由書 (均須按他造當事人之人數附繕本)，
切勿逕送上級法院。
中    華    民    國    98    年    4     月    9     日
                                  書記官  王碧蓉
附錄本判決論罪科刑適用法條
貪污治罪條例第6條
有下列行為之一者，處5 年以上有期徒刑，得併科新臺幣3 千萬
元以下罰金：
一  意圖得利，抑留不發職務上應發之財物者。
二  募集款項或徵用土地、財物，從中舞弊者。
三  竊取或侵占職務上持有之非公用私有器材、財物者。
四  對於主管或監督之事務，明知違背法令，直接或間接圖自己
    或其他私人不法利益，因而獲得利益者。
五  對於非主管或監督之事務，明知違背法令，利用職權機會或
    身分圖自己或其他私人不法利益，因而獲得利益者。
    前項第 1 款至第 3 款之未遂犯罰之。


司法院資訊處製作；財團法人民間司法改革基金會備份。
